臺灣花蓮地方法院刑事判決　　　　　　　　　　　　　　九十年度訴字第一一號
　　公　訴　人　臺灣花蓮地方法院檢察署檢察官
　　被　　　告　甲○○　男　四.
　　選任辯護人　林武順律師
右列被告因業務過失致死等案件，經檢察官提起公訴（八十九年度偵字第一四四三號
）及移送併案審理（九十年度偵字第一一九三號），本院判決如左：
    主      文
甲○○無罪。
    理  由
一、公訴意旨略以：被告甲○○為設於花蓮縣玉里鎮○○路二七號甲○○婦產科診所
    之負責人，係從事醫師業務之人，於民國八十七年九月十一日，因產婦楊美琪陣
    痛至其診所求診，甲○○發覺其子宮頸已全開，遂於同日上午九時四十五分許，
    對楊美琪施行全身麻醉剖腹生產手術，同日上午十時三十五分許手術結束後，楊
    美琪血壓為102─110/70─80 mmHg，心跳每分鐘75─90跳，呼吸速率每分鐘16─
    20 次，血中含氧量97─100%，同日上午十一時三十分許，血壓下降至82/46mmHg
    ，心跳上升至每分鐘102跳，血紅素下降至7.6m/dl，血小板為202000，經輸血五
    單位PRBC，仍不見血壓回升，被告甲○○本應注意產婦剖腹產後有上述情形，腹
    內出血要作第一考量，如有此等情形，應即時採取必要之緊急措施，以防止產婦
    生命發生危險，而依當時狀況又無不能注意之情事，竟疏於採取必要緊急措施，
    致楊美琪於同日下午一時二十分許，心跳已高達每分鐘140跳，血壓為80/50mmHg
    ，雖隨即轉送花蓮縣花蓮市財團法人佛教慈濟綜合醫院（以下簡稱慈濟醫院）救
    治，惟楊美琪仍因剖腹產手術後兩側下腹部動脈持續出血，延至翌日下午四時四
    十五分不治死亡，因認被告涉犯刑法第二百七十六條第二項之業務過失致死罪嫌
    云云。
二、按犯罪事實應依證據認定之，無證據不得推定其犯罪事實；又不能證明被告犯罪
    者，應諭知被告無罪之判決，刑事訴訟法第一百五十四條、第三百零一條第一項
    分別定有明文。又事實之認定，應憑證據，如未能發現相當證據，或證據不足以
    證明，自不能以推測或擬制之方法，為裁判基礎（最高法院四十年台上字第八六
    號判例參照）。再者，認定不利於被告之事實，須依積極證據，苟積極證據不足
    為不利於被告事實認定時，即應為有利於被告之認定，更不必有何有利之證據（
    最高法院三十年上字第八一六號判例）；而所謂「積極證據足以為不利被告事實
    之認定」係指據為訴訟上證明之全盤證據資料，在客觀上已達於通常一般之人均
    不致於有所懷疑，而得確信被告確曾犯罪之程度，若未達到此一程度，而有合理
    懷疑之存在時，即無從為有罪之認定（最高法院七十六年台上字第四九八六號判
    例參照）。再按過失責任之有無，應以行為人之懈怠或疏虞與結果之發生，有無
    相當因果關係為斷。所謂相當因果關係，即以所生之結果觀察，認為確因某項因
    素而惹起，又從因素觀察，認為足以發生此項結果，始克當之，最高法院五十八
    年台上字第四○四號判例著有明文。又所謂過失，以行為人對於結果之發生應注
    意並能注意而不注意為成立要件，若無預見之可能，即不負過失之責（參見最高
    法院二十六年上字第一七五四號判例意旨）。
三、本件公訴人認被告甲○○涉犯右揭罪嫌，無非以（一）「羊水栓塞症」會先造成
    肺動脈小血管痙攣，引起短暫肺高血壓、重度缺氧及系統血壓下降，臨床表現為
    突然呼吸困難、低血壓，甚至心跳呼吸停止等心肺衰竭症狀，會導致立即死亡，
    但不會發生血紅素下降之現象。「羊水栓塞症」之診斷是在解剖中發現肺血管小
    動脈中有胎兒的鱗狀細胞、胎脂、胎毛及胎便等物質。然楊美琪未有上述臨床表
    現，解剖結果其肺臟蒼白亦無梗塞現象，此有被告甲○○所填載之病歷及法務部
    法醫研究所鑑定報告可證。（二）楊美琪於剖腹產後一小時發生心跳持續加速，
    血壓下降，血紅素也急劇下降之情形，雖經輸血五單位PRBC，仍不見血壓回升，
    後經轉送慈濟醫院急救，以血管攝影發現其兩側下腹動脈有「明顯持續出血」，
    尤其是左側，有該院病歷可查，前述解剖結果亦發現其腹腔內有六千四百五十毫
    升之血水，楊美琪係剖腹產後兩側下腹動脈持續出血導致休克死亡，而非羊水栓
    塞症導致血管內凝血病變應可認定。（三）本案經送行政院衛生署醫事審議委員
    會（下簡稱醫事審議委員會）二次鑑定均同此認定，有該委員會出具之鑑定意見
    書可按，並有照片、勘驗筆錄在卷可考。被害人確因本件剖腹產而死，業經台灣
    花蓮地方法院檢察署檢察官督同法醫師相驗屬實，有相驗筆錄、驗斷書及相驗屍
    體證明書足資佐證。按醫師於執行剖腹產手術後，應持續注意產婦之生理變化，
    隨時採取必要醫療措施，以避免產婦生命發生危險。本案被告執行手術後並無不
    能注意之情事，被告竟疏於注意而致被害人死亡，其行為顯有過失，且與被害人
    之死亡具有相當因果關係，作為認定被告涉有本件罪嫌之依據（按併案部分與本
    案起訴事實係屬相同內容）。訊據被告固然坦承其為甲○○婦產科診所負責人，
    於右揭時、地有為產婦楊美琪進行剖腹手術，術後楊美琪出現心跳上升、血壓與
    血紅素急遽下降，雖經轉送慈濟醫院救治，仍因兩側下腹部動脈持續出血不治死
    亡等情不諱，惟堅決否認其有何業務過失致死之犯行，辯稱：伊於施行剖腹產手
    術時已盡必要之注意義務，並無任何疏失，且發現被害人即產婦楊美琪術後未能
    甦醒時，業已採取必要之措施檢查陰道、腹部並無察覺任何異狀，嗣於發現血壓
    、血紅素下降後即輸以新鮮之全血以及藥液，其後產婦楊美琪於轉診至慈濟醫院
    時，仍未發現有內出血現象。本案解剖時雖未發現楊美琪肺部有羊水栓塞，仍不
    能排除楊美琪係因羊水栓塞導致血管內凝血病變而死。羊水栓塞本不易治療，其
    已盡可能予以緊急處理，應無過失等語。
四、經查：
    【一】本件於案發後經送醫事審議委員會鑑定結果，其鑑定意見認為：「如果是
          發生羊水栓塞症，由於羊水內含有許多胎兒的鱗狀細胞，胎脂、胎毛及胎
  便等物質，進入母體血液循環中，最先造成肺動脈小血管的痙攣，引起短
          暫的肺高血壓、重度缺氧及系統血壓下降。臨床表現為突然呼吸困難、低
          血壓，甚至心跳呼吸停止，但血紅素不會下降（本例血紅素由術前的14.3
          gm／dl急遽減少到血壓下降時的7.6gm/dl，手術中失血量約700—800西西
          ）。隨後如果心跳呼吸恢復，約有百分之七十的病人將面臨非心因性肺水
          腫（adult respiratory distress syndrome-ARDS），另約有百分之四十
          的病人可能會發生泛血管內血液凝固病變（ＤＩＣ）。要診斷羊水栓塞症
          的死因，是在解剖中發現肺血管小動脈中有胎兒的鱗狀細胞，胎脂、胎毛
          及胎便等物質。由法醫研究所的鑑定報告中病理學檢查結果第二點提到：
          『由解剖結果可以見到死者肺臟蒼白無梗塞現象，鏡檢亦無相同結果…』
          ，在解剖中，死者肺臟內並無胎兒的鱗狀細胞，胎脂、胎毛及胎便等物質
          證明，並無羊水栓塞症發生。綜合上述，本案係剖腹產手術後兩側下腹部
          動脈持續出血，是造成產婦死亡的直接原因，呂醫師未即緊急處理，顯有
          疏失之嫌。」，此固有醫事審議委員會八十九年二月十日衛署醫字第八九
          ○○九○八五號函附八八二六一號鑑定意見書一份附卷可參。然質之該醫
          事審議委員會復另以衛署醫字第○九○○○四七二七七號函暨所附九○○
          五一號鑑定意見書函覆：「一、羊水內含有胎兒的鱗狀細胞、胎脂、胎毛
          及胎便，也可以稱為『羊水栓子』。二、在一般懷孕情況下，羊水的內容
          物（鱗狀細胞、胎脂、胎毛及胎便），有可能穿過胎盤進入母親的血液循
          環中，此對絕大部分產婦是無害的。只有非常少數的孕婦，可能會對進入
          血管內的羊水內容物，產生過敏反應發生所謂的『羊水栓塞症』。三、羊
          水進入血管內的流程，第一關就是由子宮靜脈系統最先回到右心房、右心
          室，再經由肺動脈流到肺臟的小血管內。此時如果已經引發『羊水栓塞症
          』，即會造成肺動脈小血管的痙攣，引起肺高血壓、重度缺氧及全身血壓
          下降。臨床表現為突然呼吸困難、低血壓，甚至心跳、呼吸停止及心肺衰
          竭等症狀，嚴重者會立即死亡，但此時不會出現血中血紅素急速下降。如
          果產婦沒有因心肺衰竭立即死亡，緊接著可能會碰上後續的併發症，即大
      約百分之四十的病人可能發生全身血液凝結病變（ＤＩＣ）。此時，會發
          現手術傷口出血不止，檢查血液會發現血小板、纖維蛋白（Cfibrin）和
          纖維蛋白原（fibrinogen）大幅下降，而fibrinogen-fibrin
          degradation products（FDP）會上升，而血紅素少許下降。」等語，是
          依該醫事審議委員會之進一步鑑定意見，就產婦在發生「羊水栓塞症」後
          ，其血紅素是否絕對不會下降，與原先鑑定意見有異，認有可能發生下降
          ，且肯認發生羊水栓塞症後，可能會發生血壓下降及全身血液凝結病變（
          ＤＩＣ），而本件產婦楊美琪血紅素值由手術前之十四點二降至七點六，
          其間約經過二個小時之久，乃係逐漸下降，至案發當日上午十一時三十分
          許，血壓下降至82/46 mmHg等情，此有甲○○婦產專科住院病歷資料一份
          在卷可憑，是得否以產婦楊美琪於剖腹產後一小時發生血壓及血紅素下降
          狀況，雖經輸血五單位PRBC，仍不見血壓回升，而遽排除係因發生羊水栓
          塞症導致血管內凝血病變之可能，已非無疑。
    【二】再者，本案經送法務部法醫研究所鑑定結果，認為：「病理學檢查結果：
         一、有關生產死亡者，其原因大多與下列三者有關：甲、羊水栓塞，羊水
          栓塞若直接造成肺梗塞，會造成短時間內發生死亡，即生產過程中即可造
          成死亡。乙、大出血，常出自產後，因手術因素或其他因素造成，其中羊
          水栓塞也會因羊水掉入血管中而引發全身性血液凝結病變，即造成血液中
          凝血因子因消耗過渡而形成擴散性血管內凝血病變（Disseminated
          intravascular coagulation）。丙、麻醉過程之藥物相關，如藥物過敏
          ，也常立即致命。二、由解剖可以見到死者肺臟蒼白無梗塞現象，鏡檢亦
          為相同情況。毒化學檢查有麻醉藥物Ketamine出現，死者曾有剖腹產紀錄
          且未當場死亡，因麻醉藥物引起之死亡也可以排除。解剖可見出血六點四
          五公升及鏡檢可見血管內羊水栓子，其死亡原因應歸諸於羊水栓塞而造成
          擴散性血管內凝血病變。三、於剖腹產中先要麻醉，Ketamine為安全性高
          ，若經由靜脈注射更容易控制整個過程。為使子宮放鬆而投予肌肉鬆弛劑
          （本案使用Solaxin），相對的也會使血管放鬆。生產過程產生之大量羊
          水進入血管之機會相對的大增。死者即因而導致死亡，此為無法避免之因
          素。其死因為疾病或療程（手術過程）所引起之併發症，死亡方式為自然
          死。本案療程及處置看法如下：於九月十一日九點三十九分至十點三十五
          分施行剖腹產，其使用之麻醉藥為Ketamine需在醫師（不一定要麻醉醫師
          ）指示下使用，十一點三十五分出現血壓下降，十二點十分開始輸血，一
          點轉送慈濟醫院。此一過程已有注意到出血的現象，一般須立刻找出出血
          之原因加以排除，超音波檢查可能可以找出原因，一般產後以子宮本身因
          素居多，摘除子宮即可排除。此一過程麻醉較為複雜需有麻醉醫師參與，
          加以本案有凝血問題，是否該診所有辦法處理？故轉院是最好的選擇。於
          十四點四十八分抵達慈濟醫院，於十四點五十分做超音波檢查僅有輕微「
          腹水」，十六點十分超音波檢查「腹水」有增加之現象。於九月十二日血
          管攝影有找出出血位置，九月十二日十三點五十分因多器官衰竭出院。於
          此段時間曾有輸新鮮全血之紀錄，其過程及處理朝凝血問題處理，故未有
          手術之準備。若於此段期間進行手術，並可能會先死於手術過程。相同的
     於上述診所做超音波未必有發現，做手術可能造成病人死亡。故處理過程
          看似有瑕疵，以結果來說也只有能做這樣的處理了。鑑定結果：死者楊美
          琪，女，三十四歲，因羊水栓塞導致血管內凝血病變死亡，死亡方式為自
          然死。」，此有法務部法醫研究所（八七）法醫所醫鑑字第○九六八號鑑
          定書一份存卷可按。嗣法務部法醫研究所並以卷附該所九○理字第○六七
          七號函表示：「1.『羊水因子』依據Stedman's Medical Dictionary
          25th 第五百頁中提及：『羊水栓子：Amniotic fluid embolish為
          obstruction small blood vessels by epithelial squames is
          amniotic fluid entering the maternal circulation, causing
          obstetric shock』，即因羊水中上皮組織片段進入母親血液循環中而造
          成小血管阻塞引起產婦的休克。其定義中上皮組織片段（epithelial
          sqames）應指羊膜之上皮而言，非指鱗狀上皮組織（squamous
          epithelium）。2.羊水栓子流入血管中而引起病變之反應主要為二種：一
          為肺梗塞，另外為引起血管凝集病變，此二者之分野亦陳述於鑑定書『肆
     、病理學檢查結果』中第一及第二項中，亦由法醫學教科書中所轉錄。3.
          顯微鏡中觀察結果亦在血管中可見羊水栓子的出現，加上整個發病過程中
          其時間推斷亦符合因羊水栓子所引起之瀰漫性凝血病變（ＤＩＣ）之過程
          。」等語。可知上揭法務部法醫研究所就羊水栓塞症之臨床判斷方法，即
          羊水栓塞症是否必定造成肺梗塞，以及本案產婦楊美琪是否係因羊水栓塞
          症導致泛發性血管內凝血病變（ＤＩＣ），乃至被告於本案醫療過程中是
          否有疏失等重要之點，見解均顯與前開醫事審議委員會迥異，則公訴人徒
          憑醫事審議委員會之鑑定意見逕認被告應負業務過失致死罪責，似嫌率斷
          。
    【三】又本案經函送國立臺灣大學醫學院附設醫院（以下簡稱臺大醫院）鑑定結
          果，認為：「依據Williams Obstetrics 20 Edition第七九二頁有關於羊
          水栓塞的診斷，約有75﹪病人於解剖時可發現胎兒物質於母親肺部；因此
          解剖時未發現肺部有羊水栓塞，並不能排除羊水栓塞之診斷，而其診斷需
          參考臨床表徵。本案產婦在手術後一小時左右出現血壓低、心肺衰竭的現
          象，並沒有明顯出血之證據；而在剖腹四小時左右，於慈濟醫院所做的超
          音波檢查發現只有少量內出血；因此這段時間內，楊女士心肺衰竭、神智
          不清的現象可能是羊水栓塞所造成。以後引起泛發性血管內凝血病變（Ｄ
          ＩＣ）。凝血因子下降，亦可能導致大量內出血，子宮手術傷口破洞。麻
          醉時使用Solaxin與羊水栓塞並無明顯關係。法醫解剖鑑定結果，判斷產
          婦係因羊水栓塞導致血管凝血病變死亡。呂醫師已努力為產婦急救並將之
          轉診到慈濟醫院，然而羊水栓塞本來就不易治療，因此楊女士之死亡，不
          能斷定是因呂醫師施行手術時有過失所致。」，此有卷附臺大醫院（八九
          ）校附醫密字第二八三九六號函在卷可資佐證，依該院鑑定意見，就產婦
          楊美琪之死亡，並未排除係肇因生產過程中或之後發生羊水栓塞症之可能
          性，益徵醫事審議委員會認「羊水栓塞症」之診斷是在解剖中發現肺血管
          小動脈中有胎兒的鱗狀細胞、胎脂、胎毛及胎便等物質之見解，固為羊水
          栓塞症之常見呈現型態，但並未慮及另外百分之二十五之狀況，而有未盡
          周延之處。準此，公訴人所為論述，固非無據，然與最高法院前揭判例所
          揭示：據為訴訟上證明之全盤證據資料，須在客觀上已達於通常一般之人
          均不致於有所懷疑，而得確信被告確曾犯罪之程度，始得為被告有罪認定
          之意旨，顯不相符，自不得僅據醫事審議委員會之鑑定意見即為不利被告
          之認定。
    【四】另告訴代理人於本院審理時雖稱被告之過失責失在於為產婦楊美琪縫合時
          ，疏未注意將子宮縫合，因而導致產婦死亡之結果云云（見本院九十一年
          七月三十日訊問筆錄），惟為被告所堅決否認，辯稱：伊在為產婦關肚前
          ，會檢查確認沒有出血的現象，才會將肚子縫合，所以縫合時沒有留下破
          洞等語。另負責本案產婦解剖之鑑定證人即高雄醫學大學附設醫院病理科
          主治醫師兼法務部法醫研究所顧問乙○○亦到庭結證稱：「（解剖當時產
          婦子宮壁有無洞口？）解剖當時產婦子宮璧應非破洞而是手術縫合未完全
          密合之小孔，臨床上縫合不可能達到完全密合的程度，因為縫合之目的在
          使組織併攏，使血液凝集因子在該處堆積發生作用而達自然癒合目的。」
          、「（解剖時為何判斷被告手術後已為子宮外部止血？）因為解剖時產婦
      傷口很乾淨，已足為上述判斷。」等語（見本院九十一年八月二十七日訊
          問筆錄），並提出解剖當時所作手稿一份為證，可徵告訴代理人上揭所言
          乃係憑空指述，乏其依據。至告訴代理人以鑑定證人乙○○缺乏病理專科
          知識而認其證言不可採云云，然鑑定證人乙○○現係擔任高雄醫學大學附
          設醫院病理科主治醫師兼法務部法醫研究所顧問，並曾擔任國立台灣大學
          病理科及美國邁阿密大學病理部法醫研究員，且在國內外期刊雜誌上就病
          理相關領域發表過為數甚多之論文或研究見解，以及參與行政院國家科學
          委員會（下簡稱國科會）多項病理研究計畫，有專科醫師證書及國科會個
          人資料表等履歷資料各一份在卷可稽，顯就病理解剖學有專精，所為證言
          自有其可採信之處，告訴代理人此部分之指述實屬無據，要非可採。
    【五】又公訴人認被告身為醫師，於執行剖腹產手術後，應持續注意產婦之生理
          變化，隨時採取必要醫療措施，以避免產婦生命發生危險，竟於執行手術
          後疏於注意而致被害人死亡，其行為顯有過失云云。然本件已難排除係產
          婦發生羊水栓塞症導致出現瀰漫性凝血病變（ＤＩＣ）而死亡之可能，已
          如前述，而依上揭鑑定證人乙○○於本院審理時所結證稱：「生產過程中
          醫生再如何小心，也很難避免羊水分子掉入血管中。一般外國教科書均有
          統計中因生產中肺梗塞而死亡之機率為百分之十六點六，因羊水分子掉到
          血管中的死亡率為百分之七點六，故生產是一高度危險性，且很難避免的
          行為。」、「（產婦兩側下腹部動脈持續出血是否為羊水栓塞引起？）是
          的，產婦兩側下腹部動脈持續出血是因為羊水栓塞引起。」等語（見本院
          九十一年八月二十七日訊問筆錄），以及卷附國外病理學教科書節本所載
          內容，則被告縱已盡其注意義務，亦難完全防止產婦發生羊水栓塞症之情
          況，且於發生羊水栓塞症時，客觀上實難期待被告得以絕對避免造成產婦
          死亡之結果。況細繹公訴人之論述依據，並未明確指出被告於本件醫療過
          程中所為之何行為明顯違反經證明合用之醫學知識或經驗，亦即未直接敘
          及被告違反之注意義務內容究為何項，揆諸前揭判例意旨，自難遽科被告
          以業務過失致死罪責。猶有進者，綜觀鑑定證人乙○○所證稱：「（為何
      本案產婦送慈濟醫院時，其腹腔中未能看出出血？）因為手術本身即為傷
          害，因此瀰慢性的病變會從有傷口的地方先流出血管外。剖腹手術為便於
          手術進行觀察，故需先將大血管止血，留小血管以便癒合用。所以要先將
          外部區域利用止血方式處理乾淨，然後再進行子宮部分的處理，因此即使
          在彌慢性出血狀況，因外部區域已止血，所以血液不易再流出，另外通常
          術後均會在腹部傷口貼一塊膠布，此亦會防止外部出血。」、「產婦解剖
          身體浮腫可能是因血管內皮破壞所造成的現象。因為彌慢性出血會以等比
          性方式擴散，所以會有時間性問題，且被告後來有幫產婦輸血，所輸血液
          與原血液產生抗體作用，產生出血延緩或加速的大出血情形，本案是延緩
          出血速度。」等語，以及卷附慈濟醫院楊美琪病歷及超音波檢查照會及報
          告資料所示：病患楊美琪於八十七年九月十一日下午一時二十分許，經轉
          診至慈濟醫院後即進行超音波檢查，僅發現有輕微之「腹水」，直至同日
          下午四時十分始發現腹水增加之現象」等情，可證產婦楊美琪於轉診之前
          並未有大量出血現象甚明，則被告於產婦楊美琪轉診前並未發現其有大量
          內出血，當無何公訴人所指注意義務違反之可言。另血紅素下降之原因非
          只一端，此業經鑑定證人乙○○證述在卷，又依醫事審議委員會之鑑定意
          見，亦肯認發生羊水栓塞症後有可能致血紅素下降，亦述明於前，準此，
          在產婦楊美琪腹腔未出現大量腹水情形下，公訴人僅單純憑產婦有血紅素
          值下降情形，即認被告當時判斷失當，自有未洽。又本件被告於發現產婦
          出現血紅素值下降後，隨即進行輸血之救治行為，有病歷資料一份在卷可
          為佐證，參酌鑑定證人乙○○所述：「如果一開始認定是ＤＩＣ，也是只
          能輸血。」等語，堪認被告已採取必要之醫療措施。
    【六】綜合上情，本件被告於為產婦進行剖腹生產手術後，迄將其送至慈濟醫院
          轉診前所為之診斷與醫療處置並無不當或疏忽懈怠處，復查無其他積極證
          據足資認定被告有何業務過失致死犯行，既不能證明被告犯罪，即應為被
          告無罪之諭知。
本案經檢察官李子春到庭執行職務。
中      華      民      國    九十一    年     十二     月    二十四    日
                              臺灣花蓮地方法院刑事庭
                                  法  官  陳  世  博
右正本證明與原本無異。
如對本判決不服，應於送達後十日內，向本院提出上訴狀。（應抄附繕本）告訴人或
被害人如對於本判決不服者，應具備理由請求檢察官上訴，其上訴期間之計算係以檢
察官收受判決正本之日期為準。
                                  法院螃記官
=?     華      民      國    九十一    年     十二     月     二十六   日
